【裁判字號】    97,簡上,50
【裁判日期】    970612
【裁判案由】    返還不當得利
【裁判全文】
臺灣臺南地方法院民事判決              97年度簡上字第50號
上  訴  人  甲○○
被上訴人    乙○○
上列當事人間請求返還不當得利事件，上訴人對於中華民國97年
2月4日本院新市簡易庭97年度新簡字第61號第一審判決提起上訴
，經本院於民國97年5月29日言詞辯論終結，判決如下：
    主  文
上訴駁回。
第二審訴訟費用新台幣仟壹佰伍拾元由上訴人負擔。
    事  實
甲、上訴人方面：
一、聲明：求為判決：(一)原判決廢棄。(二)被上訴人應給付上訴人
    新台幣（下同）20萬元，及自起訴狀繕本送達翌日起至清償
    日止，按週年利率百分之5計算之利息。
二、陳述：除與原判決記載相同者，茲引用之外，補稱：
(一)、本件被上訴人因積欠上訴人繡花代工款32萬5,500元，與上
    訴人於民國74年5月10日達成協議，由被上訴人於2至3年內
    清償20萬元了結，並由被上訴人書立20萬元之保管條交付上
    訴人為憑。惟至還款期限屆至，被上訴人未依約還款，並一
    再拖延，上訴人乃於96年6月間向本院提起給付借款之訴，
    因被上訴人以74年5月10日與上訴人達成協議，至96年6月上
    訴人起訴請求，已逾20年，依民法第125條請求權因15年間
    不行使而消滅之規定，主張時效利益，拒絕給付，法官亦告
    知已逾20年不得起訴請求給付，上訴人信以為真，依法官之
    勸導撤回起訴。實則被上訴人固於74年5月10日與上訴人達
    成協議，簽立保管條，承諾於2、3年內清償，惟清償期屆至
    ，被上訴人早已遷離台北市○○街原住居所，行方不明，至
    83年下半年，經友人告知，方在台南縣永康市○○街247巷3
    5弄93號找到被上訴人，被上訴人一再請求延後付款，最後
    一次承諾在84年5月初一次付清20萬元，然屆時上訴人前往
    上址，被上訴人已遷離，致未獲清償。上訴人因不知被上訴
    人居住所，故拖延至96年6月間方起訴請求給付借款。
(二)、由上開說明可知上訴人雖於74年5月10日與被上訴人達成還
    款協議，而被上訴人承諾還款之最後期限為84年5月，離96
    年6月起訴請求返還借款，尚未滿12年，被上訴人主張15年
    之請求權時效，應非有理，上訴人因不知法，率而誤信法官
    之言，撤回起訴。後經友人指點，依不當得利請求被上訴人
    給付20萬元，並已在起訴狀中敘明「…至還款期限屆滿，被
    告未依約還款，並一再推拖…」，被上訴人一再推拖之最後
    還款期限即為84年5月，離96年9月提起本件訴訟，尚未滿15
    年。因上訴人欠缺法律知識，不知如何為正確完整之表達，
    致原審誤認被上訴人時效抗辯為有理，駁回上訴人之起訴，
    至感冤抑！為此，依不當得利之法律關係，請求被上訴人應
    給付上訴人20萬元及法定遲延利息。
乙、被上訴人方面：
一、聲明：求為判決：駁回上訴。
二、陳述：除與原判決記載相同者，茲引用之外，補稱：
(一)、按當事人主張有利於己之事實者，就其事實有舉證之責，民
    事訴訟法第277條定有明文，且民事訴訟如係由原告主張權
    利者，應先由原告負舉證之責，若原告不能舉證，以證實自
    己主張之事實為真實，則被告就其抗辯事實即令不能舉證，
    或其所舉證據尚有疵累，亦應駁回原告之請求。最高法院17
    年上字第917號判例闡釋甚明。又請求履行債務之訴，除被
    告自認原告所主張債權發生之原因之事實外，應先由原告就
    其主張此項事實，負舉證責任，必須證明其為真實後，被告
    就其抗辯事實，始應負舉證責任，此為舉證責任分配之原則
    。最高法院另著有43年台上字第377號判例可資參酌，本件
    上訴人主張被上訴人積欠上訴人繡花代工款，並於74年5月
    10日達成協議應由被上訴人給付上訴人20萬元以為清償，且
    於83年下半年向被上訴人請求返還等云云，上訴人所言不實
    ，其僅為上訴人單方之說辭，且上訴人陳述之情事距今已逾
    20餘年之久，上訴人實無記憶。況衡諸前揭法令及實務判例
    見解，上訴人主張依被上訴人無法律上原因而受有利益，且
    致上訴人受有損害，自應由上訴人負舉證責任，倘其未能就
    被上訴人受有利益之事實、時間及其所遭致之損害善盡舉證
    責任，被上訴人自無須負返還之責。
(二)、又依民法第125條前段規定：「請求權，因15年間不行使而
    消滅。」復觀之民法第130條規定：「時效因請求而中斷者
    ，若於請求後6個月內不起訴，視為不中斷。」退步言之，
    縱上訴人所主張者為真，即其確曾於74年5月10日與被上訴
    人達成協議，至83年下半年向被上訴人請求付款等情事，卻
    遲未於請求後6個月起訴，時效視為不中斷。按74年距今已
    逾22餘年，請求權顯已罹於民法第125條規定之15年消滅時
    效期間，依據民法第144條第1項規定：「時效完成後，債務
    人得拒絕給付」，被上訴人應不負返還之義務，上訴人之請
    求顯無理由。
丙、本院依職權調閱本院新市簡易庭96年度新簡調字第88號民事
    卷。
    理  由
一、本件訴訟之言詞辯論期日定為97年5月29日下午3時整在本院
    民事第21法庭，而該言詞辯論庭期通知書已於97年4月29日
    送達上訴人本人，有送達證書在卷足憑，上訴人未於前揭言
    詞辯論期日到場，核無民事訴訟法第386條各款所列情形，
    爰依被上訴人之聲請，由其一造辯論而為判決。
二、本件上訴人起訴主張：被上訴人積欠上訴人繡花代工款32萬
    5,500元，兩造於74年5月10日達成協議，約定被上訴人於2
    至3年內清償20萬元了結，被上訴人並書立20萬元之保管條
    交付上訴人。詎還款期限屆至，被上訴人未依約還款，且行
    方不明，迄至83年下半年，上訴人方在台南縣永康市○○街
    247巷35弄93號找到被上訴人，被上訴人一再請求延後付款
    ，最後一次承諾在84年5月初一次付清20萬元。然屆時上訴
    人前往上址，被上訴人已遷離，致未獲清償。上訴人因不知
    被上訴人居住所，故拖延至96年6月間方起訴請求給付借款
    （本院96年度新簡調字第88號，下稱前案），惟因被上訴人
    於前案主張時效利益，拒絕給付，上訴人乃撤回起訴。今審
    之被上訴人一再推拖之最後還款期限為84年5月，距96年9月
    提起本件訴訟，尚未滿15年。為此，依不當得利之法律關係
    ，提起本件訴訟等情，求為命被上訴人給付上訴人20萬元並
    加計法定遲延利息之判決。
三、被上訴人則以：上訴人於74年5月10日與被上訴人達成協議
    ，距今已逾22餘年，請求權顯已罹於民法第125條規定之15
    年消滅時效期間，被上訴人依據民法第144條第1項規定，主
    張時效抗辯，自得拒絕給付，上訴人之請求顯無理由等語，
    資為抗辯。
四、兩造不爭執之事實：
(一)、被上訴人前因積欠上訴人繡花代工款325,500元，被上訴人
    於74年5月10日書立憑證，內容記載保管上訴人20萬元，被
    上訴人應於2至3年內分期還清上訴人20萬元。
(二)、上訴人前於96年6月12日起訴請求被上訴人給付20萬元，經
    被上訴人為時效完成之抗辯，上訴人嗣於96年7月16日撤回
    前案訴訟（本院新市簡易庭96年度新簡調字第88號）。
(三)、上訴人於96年9月11日提起本件訴訟。
五、得心證之理由：
(一)、按無法律上之原因而受利益，致他人受損害者，應返還其利
    益。雖有法律上之原因，而其後已不存在者，亦同。民法第
    179條固有明文規定。惟按時效完成後，債務人得拒絕給付
    。民法第144條第1項亦有明文規定。因時效而免負義務，雖
    得認為受利益，但法律規定時效制度，其目的即在使受益人
    取得其利益，不能謂為無法律上之原因而受利益（最高法院
    51年台上字第2881號判例足資參照）。查本件被上訴人前因
    積欠上訴人繡花代工款325,500元，被上訴人於74年5月10日
    書立憑證交付上訴人收執，內容記載保管上訴人20萬元，被
    上訴人應於2至3年內分期還清上訴人20萬元，則依其契約性
    質，應屬當事人約定互相讓步，以終止爭執之和解契約。
(二)、兩造於74年5月10日成立和解後，上訴人對於被上訴人之金
    錢給付請求權是否罹於消滅時效？被上訴人得否行使時效抗
    辯權而拒絕給付？上訴人之金錢給付請求權之消滅時效有無
    中斷或不完成之事由？均係上訴人本於原法律關係請求被上
    訴人給付系爭金額有無理由之問題，並非不當得利法規範範
    疇之問題。縱被上訴人援引時效抗辯為有理由，然此亦係被
    上訴人因法律規定而受得拒絕給付之利益，並非無法律上之
    原因而受利益。是故，上訴人僅因被上訴人行使時效抗辯權
    ，即對被上訴人主張不當得利返還請求權，難謂有據。
(三)、綜上所述，本件上訴人主張因被上訴人於前案主張時效利益
    ，拒絕給付，上訴人乃撤回起訴。惟因被上訴人一再推拖之
    最後還款期限為84年5月，距96年9月提起本件訴訟，尚未滿
    15年，故被上訴人應返還不當得利20萬元云云，為不足採。
    被上訴人抗辯其不負返還不當得利之義務等語，要屬有據。
    從而，上訴人本於不當得利之法律關係，請求被上訴人給付
    20萬元，及自起訴狀繕本送達翌日即96年9月22日起至清償
    日止，按週年利率百分之5計算之利息，為無理由，不應准
    許。原審為上訴人敗訴之判決，及駁回其假執行之聲請，並
    無不合。上訴意旨指摘原判決不當，求予廢棄改判，為無理
    由，應予駁回。
(四)、本件待證事實已臻明確，兩造其餘攻擊防禦方法及舉證，對
    判決結果已不生影響，爰不一一論述，併此敘明。
六、本件第二審訴訟費用為裁判費3,150元，確定如主文第2項所
    示。
七、據上論結，本件上訴為無理由，依民事訴訟法第436條之1第
    3項、第463條、第385條第1項前段、第449條第1項、第78條
    、第87條第1項，判決如主文。
中    華    民    國    97    年    6     月    12    日
                  民事第三庭    審判長法  官  蔡美美
                                      法  官  林福來
                                      法  官  張季芬
以上正本證明與原本無異。
本判決不得上訴。
中    華    民    國    97    年    6     月    12    日
                                      書記官  顏惠華


司法院資訊處製作；財團法人民間司法改革基金會備份。
